臺灣高等法院刑事判決
110年度上訴字第1606號
上  訴  人  
即  被  告  林銘勇

上列上訴人即被告因詐欺等案件，不服臺灣新竹地方法院109年
度訴字第253號，中華民國110年3月24日第一審判決（起訴案號
：臺灣新竹地方檢察署109年度偵字第1345號），提起上訴，本
院判決如下：
    主  文
原判決關於犯罪事實欄一㈡及定執行刑部分撤銷。
林銘勇以網際網路對公眾散布而犯詐欺取財罪，累犯，處有期徒
刑壹年貳月。未扣案犯罪所得虛擬貨幣華克金伍仟貳佰克沒收，
於全部或一部不能沒收或不宜執行沒收時，追徵其價額。
其他上訴駁回。
上開撤銷改判部分與上訴駁回部分，應執行有期徒刑壹年肆月。
    犯罪事實
一、林銘勇前因從事虛擬貨幣交易，取得不知情之賴瑞鴻（經檢
    察官為不起訴處分確定）國民身分證及中華民國護照照片，
    明知其本人並無支付購買虛擬貨幣買賣價金之真意，仍為下
    列行為：
  ㈠林銘勇意圖為自己不法之所有，基於以網際網路對公眾散布
    詐欺取財、行使變造準私文書、冒用身分使用他人交付之國
    民身分證、冒名使用他人護照之犯意，於民國107年12月8日
    晚間11時47分許，冒用賴瑞鴻身分，以暱稱「鴻」加入特定
    多數人得瀏覽之通訊軟體LINE「限定粉絲群組絕對低調」群
    組，於同日晚間11時56分及翌日下午4時9分許，在群組內刊
    登「請問有人要賣m網u嗎」、「收M網USDT 30.6在收2萬顆
    大小量都收賣的請密」，對群組內不特定多數人散布收購虛
    擬貨幣泰達幣（USTD）之不實訊息，致群組成員蕭佩欣誤信
    為真，同意出售，於107年12月9日下午6時17分、6時36分許
    ，自其「MBAEX」帳戶轉出泰達幣1500顆、4500顆至林銘勇
    指定帳戶，林銘勇即以電腦程式「小畫家」變造臺灣土地銀
    行網路轉帳交易明細之電磁紀錄，表彰於107年12月9日19時
    22分許匯款新臺幣（下同）18萬3600元至中國信託商業銀行
    蕭佩欣指定帳戶之旨，足生損害於臺灣土地銀行對金融帳戶
    管理之正確性，旋以通訊軟體LINE將上開變造之交易明細電
    磁紀錄擷圖影像傳送予蕭佩欣，而為行使，並傳送賴瑞鴻國
    民身分證、中華民國護照照片予蕭佩欣作為取信，足生損害
    於賴瑞鴻。
　㈡林銘勇意圖為自己不法之所有，基於以網際網路對公眾散布
    詐欺取財、冒用身分使用他人交付之國民身分證、冒名使用
    他人護照之犯意，以網路登入虛擬貨幣華克金「WCG」交易
    平台「MBAEX」、「EUNEX」，對公眾散布收購華克金之不實
    訊息，致鄭亦筑誤信為真，以通訊軟體LINE與暱稱「Aolled
    」之林銘勇聯繫後，按浮動匯率以每克2.51美元之價格出售
    ，而於108年1月30日中午12時27分、下午2時26分、晚間10
    時7分許，陸續將華克金2000克、2200克、1000克轉入林銘
    勇指定帳戶，林銘勇旋又承前詐欺犯意，於108年1月31日中
    午12時11分許，改以「MBAe，頭號粉絲」之暱稱，以通訊軟
    體LINE聯繫鄭亦筑，傳送賴瑞鴻之國民身分證、中華民國護
    照照片冒用其身分，足生損害於賴瑞鴻，告知上開5200克華
    克金係與「Aolled」之三方交易，其本人為向「Aolled」取
    得華克金始提供個人帳戶，請求鄭亦筑暫勿報警，以免影響
    公司營運，且願代「Aolled」賠償40萬元，並以兩倍價格再
    向鄭亦筑收購2000克華克金，惟鄭亦筑察覺有異，拒絕交易
    。
二、案經蕭佩欣告訴，及鄭亦筑訴由新竹縣政府警察局竹北分局
    報請臺灣新竹地方檢察署檢察官偵查起訴。
    理  由
壹、證據能力：
    本件認定犯罪事實所引用之證據，皆無證據證明係公務員違
    背法定程序所取得。又檢察官、被告林銘勇於本院準備程序
    、審理時均同意作為證據（本院卷第90至93、149至151頁）
    ，本院審酌該等證據製作時之情況，尚無顯不可信與不得作
    為證據之情形，亦無違法不當與證明力明顯過低之瑕疵，且
    與待證事實具有關聯性，認為以之作為證據應屬適當，依刑
    事訴訟法第158條之4反面解釋及第159條之5規定，認均有證
    據能力。
貳、實體部分：
一、認定犯罪事實之證據及理由：
　  上揭事實，業據被告於檢察官訊問、原審及本院審理時坦承
    不諱（臺灣新竹地方檢察署108年度他字第3302號偵查卷宗
    第12至14頁、原審卷第147、151、342、411、412頁、本院
    卷90、154頁），核與證人即告訴人蕭佩欣（臺灣新竹地方
    檢察署108年度他字第347號偵查卷宗【下稱347他卷】第32
    至34、55至56頁）、鄭亦筑（臺灣新竹地方檢察署108年度
    偵字第4629號偵查卷宗【下稱4629偵卷】第7至11、42至43
    頁）於警詢、偵查中證述之情節相符，並經證人賴瑞鴻於警
    詢、檢察官訊問時證述綦詳（4629偵卷第3至6頁、347他卷
    第69、80頁）。此外復有通訊軟體LINE群組「限定粉絲群組
    絕對低調」對話紀錄（347他卷第9至10頁）、蕭佩欣與被告
    （暱稱「鴻」）之LINE對話紀錄（347他卷第11至18、40頁
    ）、賴瑞鴻之「MBAEX」帳戶設立資料（347他卷第72頁）、
    賴瑞鴻之國民身分證及中華民國護照照片（347他卷第74至7
    6頁）、「MBAEX」網頁及交易資料（4629偵卷第16至19頁）
    、WCG轉帳紀錄（4629偵卷第18頁）、鄭亦筑與被告之LINE
    對話紀錄（暱稱「Aolled」、「MBAe，頭號粉絲」，4629偵
    卷第20至25頁、原審卷第345至403頁）附卷可資佐證。以上
    俱徵被告前揭任意性自白與事實相符。綜上，本案事證明確
    ，被告犯行足堪認定，應依法論科。
二、論罪：
  ㈠以錄音、錄影或電磁紀錄藉機器或電腦處理所顯示之聲音、
    影像或符號，足以表示其用意之證明者，依刑法第220條第2
    項規定，以文書論。而所謂電磁紀錄，謂以電子、磁性、光
    學或其相類之方式所製成，而供電腦處理之紀錄，刑法第10
    條第6項亦有明文。就偽造之刑法第220條第2項之準文書而
    言，其內容因須藉由機器設備或電腦處理，始能顯示於外，
    而表示該文書內容及一定用意，故於行為人將偽造之準私文
    書藉由機器或電腦處理，對相對人顯示時，因其已有使用該
    偽造準文書之行為，該行為即達於行使偽造準私文書之程度
    （最高法院91年度台上字第4075號判決意旨參照）。被告以
    「小畫家」電腦程式變造轉帳交易明細之電磁紀錄，表彰轉
    匯款項之意思，該等電磁紀錄，自屬刑法第220條第2項規定
    之準私文書。
  ㈡核被告就犯罪事實欄一㈠所為，係犯刑法第339條之4第1項第3
    款以網際網路對公眾散布而犯詐欺取財罪、刑法第216條、
    第210條、第220條第2項行使變造準私文書罪、戶籍法第75
    條第3項後段冒用身分而使用他人交付之國民身分證罪、護
    照條例第31條第2款冒名使用他人護照罪；其就犯罪事實欄
    一㈡所為，係犯刑法第339條之4第1項第3款以網際網路對公
    眾散布而犯詐欺取財罪、戶籍法第75條第3項後段冒用身分
    而使用他人交付之國民身分證罪、護照條例第31條第2款冒
    名使用他人護照罪。
  ㈢事實欄一㈠部分，被告變造準私文書後持以行使，其變造之低
    度行為應為行使之高度行為所吸收，不另論罪。
  ㈣刑法上一行為而觸犯數罪名之想像競合犯存在之目的，在於
    避免對於同一不法要素過度評價。自然意義之數行為，得否
    評價為法律概念之一行為，應就客觀構成要件行為之重合情
    形、主觀意思活動之內容、所侵害之法益與行為間之關連性
    等要素，視個案情節依社會通念加以判斷。刑法刪除牽連犯
    之規定後，原認屬方法目的或原因結果，得評價為牽連犯之
    二犯罪行為間，如具有局部之同一性，或其行為著手實行階
    段可認為同一者，得認與一行為觸犯數罪名之要件相侔，依
    想像競合犯論擬。倘其實行之二行為，無局部之重疊，行為
    著手實行階段亦有明顯區隔，依社會通念難認屬同一行為者
    ，應予分論併罰。經查：
　⒈事實欄ㄧ㈠部分，被告冒用賴瑞鴻名義在網路刊登收購虛擬貨
    幣之不實訊息，向蕭佩欣詐取泰達幣，為此變造用以表彰支
    付買賣價金之交易憑證，並冒用賴瑞鴻身分使用其國民身分
    證、中華民國護照作為取信，各行為互有方法目的之局部同
    一性，以評價為法律上之一行為較為合理，應認係以一行為
    觸犯以網際網路對公眾散布而犯詐欺取財、行使變造準私文
    書、冒用身分而使用他人交付之國民身分證、冒名使用他人
    護照等四罪，為想像競合犯，應依刑法第55條規定，從一重
    之三人以上共同詐欺取財罪論處。
　⒉事實欄ㄧ㈡部分，被告於108年1月30日在網路刊登收購虛擬貨
    幣之不實訊息，向鄭亦筑詐取華克金，復於108年1月31日冒
    用賴瑞鴻身分，使用其國民身分證、中華民國護照，以前開
    華克金收購為三方交易之第三方身分，利用同一交易機會，
    藉詞以兩倍價格購足華克金後，將代為賠償40萬元，對鄭亦
    筑施用詐術，顯係基於同一不法所有之犯罪目的，賡續而為
    ，其詐欺行為應屬接續犯，並與冒用身分使用他人交付之國
    民身分證、冒名使用他人護照行為，互有方法目的之局部同
    一性，以評價為法律上之一行為較為合理，應認係以一行為
    觸犯以網際網路對公眾散布而犯詐欺取財、冒用身分使用他
    人交付之國民身分證、冒名使用他人護照等三罪，為想像競
    合犯，應依刑法第55條規定，從一重之三人以上共同詐欺取
    財罪論處。　
　⒊檢察官雖未就被告上開行使變造準私文書、冒用身分使用他
    人交付之國民身分證、冒名使用他人護照犯行提起公訴，然
    此部分與被告經起訴論罪之以網際網路對公眾散布而犯詐欺
    取財罪之犯罪事實，有想像競合之裁判上一罪關係，為起訴
    之效力所及，復經告知罪名及權利（原審卷第342頁、本院
    卷第87、148頁），自應併予審究
  ㈤被告前後二次以網際網路對公眾散布而犯詐欺取財罪，犯意
    各別，行為互殊，應予分論併罰。
  ㈥被告前因詐欺案件，經臺灣臺中地方法院以104年度訴字第12
    44號判處有期徒刑1年2月確定，於106年9月28日執行完畢，
    有本院被告前案紀錄表附卷可參，其於徒刑執行完畢後5年
    內故意再犯本案有期徒刑以上各罪，均為累犯。參酌司法院
    釋字第775號解釋意旨，被告前因詐欺案件受刑之科處及執
    行，不思正視個人行為之重要性，謹慎自制，仍又再犯罪質
    相同之詐欺等罪，偏差行為未獲矯正，足見對於刑罰之反應
    力薄弱，審酌被告本案犯罪情節呈現之惡性及對刑罰之反應
    力，認依刑法第47條第1 項規定加重最低本刑，尚不致使所
    受刑罰超過所應負擔罪責，應依刑法第47條第1 項規定，各
    加重其刑。
三、撤銷原判決之理由及科刑審酌事由（犯罪事實欄一㈡部分）
    ：
　㈠犯罪事實欄一㈡部分，原審以被告犯刑法第339條之4第1項第3
    款以網際網路對公眾散布而犯詐欺取財罪，事證明確，予以
    論科，固非無見。惟被告基於單一不法所有之意圖，為向鄭
    亦筑詐取華克金，於拖欠買賣價金過程，提供賴瑞鴻之國民
    身分證、中華民國護照作為取信，要求購足華克金後賠償先
    前欠款，所犯冒用身分使用他人交付之國民身分證、冒名使
    用他人護照犯行，與經起訴之以網際網路對公眾散布而犯詐
    欺取財罪有想像競合之裁判上一罪關係，原審未予審認，容
    有未合。被告就此部分指摘原判決不當，為有理由，應由本
    院予以撤銷改判，其所定執行刑失所附麗，應併予撤銷。
　㈡爰以行為人之責任為基礎，審酌被告正值壯年，並曾受國中
    教育（原審卷第43頁），非無謀生能力，不思奮發有為，自
    食其力，竟貪取非分之財，冒用賴瑞鴻身分，利用網路交易
    之便，假借購買虛擬貨幣詐取財物，危害金融秩序與交易安
    全，所肇鄭亦筑財產損害甚鉅，守法觀念欠缺，行為偏差，
    應予非難，兼衡被告前已有多次詐欺犯罪經論罪科刑之執行
    紀錄，素行不佳，其犯罪之動機、目的、手段、所獲利益，
    及被告於本院審理時自承之經濟能力、扶養親屬之家庭生活
    狀況（本院卷第154、155頁），暨被告犯後坦承犯行，並與
    鄭亦筑經調解成立（原審卷第261頁），惟尚未依調解條件
    履行之犯後態度等一切情狀，量處如主文第二項所示之刑，
    資為懲儆。
  ㈢被告向鄭亦筑詐取華克金5200克，為犯罪所得，其於原審審
    理時雖與鄭亦筑經調解成立，應給付鄭亦筑20萬元（原審卷
    第261頁），然並未依調解條件履行，此經被告供承在卷（
    本院卷第95頁），難認已合法發還被害人，應依刑法第38條
    之1第1項、第3項前段規定沒收，於全部或一部不能沒收或
    不宜執行沒收時，追徵其價額。
四、維持原判決之理由（犯罪事實欄一㈠部分）：
　㈠犯罪事實欄一㈠部分，原審以被告犯以網際網路對公眾散布而
    犯詐欺取財罪、行使變造準私文書罪、冒用身分而使用他人
    交付之國民身分證罪、冒名使用他人護照罪，事證明確，予
    以論科，以行為人之責任為基礎，審酌被告本案犯罪為財產
    法益侵害，使告訴人蕭佩欣所受損害數額非低，更助長現今
    猖獗之詐騙歪風，所為不宜輕縱，就與被害人關係部分，雖
    曾於原審達成調解，然被告亦自承未依調解方案賠償（原審
    卷第413、414頁）；手段、違反義務程度、犯後態度部分，
    被告利用傳送變造交易明細、行使他人身分證件取信他人，
    透過網際網路在通訊軟體LINE群組內刊登不實交易訊息，詐
    騙他人財物或利益，對於蕭佩欣個人財產、金融機構對於金
    融帳戶管理之正確性所生危害非輕，損及網路社群及電子交
    易之互信基礎，且增加追查犯罪行為人及犯罪所得去向困難
    度，亦使他人無端遭檢警以嫌疑人身分傳喚，所為實屬不該
    ，惟被告犯後尚知坦承犯罪；犯罪動機、目的、所受刺激部
    分，被告基於不勞而獲之心態為本案犯罪，與一般從事詐欺
    者之普遍心態並無差異，亦不足認定受有何等不當之外在刺
    激始致犯罪；生活狀況、智識程度、品行部分，被告自承學
    歷為國小畢業，入監前曾從事消防器材組裝工，與母親、祖
    母同住，家庭經濟狀況勉持（原審卷第412頁）等一切情狀
    ，量處有期徒刑1年2月。併就沒收部分說明：未扣案泰達幣
    6000顆，為被告之犯罪所得，應依刑法第38條之1第1項、第
    3項規定宣告沒收，於全部或一部不能沒收或不宜執行沒收
    時，追徵其價額。核其認事用法，均無違誤，量刑亦屬妥適
    ，應予維持。
　㈡被告上訴意旨略以：我是因為積欠債務，遭人恐嚇討債，又
    牽連母親受累，始以詐騙方式籌措金錢還款，深感悔悟，服
    刑完畢後定當賺錢賠償，請求酌情輕判。惟按量刑輕重係屬
    事實審法院得自由裁量之職權，並應受比例原則等法則之拘
    束，非可恣意為之，致礙其公平正義之維護，量刑時苟已斟
    酌刑法第57條各款所列情狀，而未逾越法定刑度，如無偏執
    一端，致有明顯失出失入之恣意情形，上級審法院即不得單
    就量刑部分遽指為不當或違法。原審就此部分量刑已斟酌被
    告犯罪所肇損害，及就被告犯罪動機、經濟能力、家庭生活
    狀況、犯後態度等一切情狀，綜合判斷，酌量科刑，核無逾
    越職權、違反比例原則等不當或違法之處。被告就此部分以
    原審量刑過重，提起上訴，為無理由，應予駁回。
五、又數罪定其應執行刑時，除應就各別刑罰規範之目的、輕重
    罪間體系之平衡、整體犯罪非難評價、各行為彼此間之偶發
    性、與被告前科之關聯性、各行為所侵害法益之專屬性或同
    一性、數罪對法益侵害之加重效應、罪數所反映之被告人格
    特性與犯罪傾向、社會對特定犯罪例如一再殺人或販毒行為
    處罰之期待等，為綜合判斷外，尤須參酌上開實現刑罰公平
    性，以杜絕僥倖、減少犯罪之立法意旨，為妥適之裁量（最
    高法院97年度台上字第2017號判決意旨參照）。被告於本案
    詐取虛擬貨幣之對象為二人，所冒用之國民身分證、中華民
    國護照人別同一，犯罪時間相隔未久，手法雷同，如以實質
    累加之方式定應執行刑，處罰之刑度顯將超過行為之不法內
    涵，而違反罪責原則，應整體犯罪非難評價，各次犯行與被
    告之前案紀錄具有高度關聯性，其罪數所反映被告之人格特
    性與犯罪傾向，及數罪對法益侵害之加重效應及刑罰之內部
    界限，依多數犯罪責任遞減原則，定其應執行之刑如主文第
    四項所示，以符合罪刑相當及比例原則，實現刑罰權之公平
    正義。
據上論斷，應依刑事訴訟法第368條、第369條第1項前段、第364
條、第299條第1項前段，戶籍法第75條第3項後段，護照條例第3
1條第2款，刑法第11條前段、第339條之4第1項第3款、第55條、
第47條第1項、第51條第5款、第38條之1第1項前段、第3項，刑
法施行法第1條之1第1項，判決如主文。
本案經檢察官蔡宜臻提起公訴，檢察官曾俊哲到庭執行職務。　
中　　華　　民　　國　　110 　年　　7 　　月　　30　　日
                  刑事第三庭    審判長法　官  張惠立   
                                      法　官  劉兆菊  
                                      法　官  廖怡貞
以上正本證明與原本無異。
如不服本判決，應於收受送達後20日內向本院提出上訴書狀，其
未敘述上訴之理由者並得於提起上訴後20日內向本院補提理由書
（均須按他造當事人之人數附繕本）「切勿逕送上級法院」。
                                      書記官  劉芷含
中　　華　　民　　國　　110 　年　　7 　　月　　30　　日

附錄：本案論罪科刑法條全文
戶籍法第75條
意圖供冒用身分使用，而偽造、變造國民身分證，足以生損害於
公眾或他人者，處5年以下有期徒刑、拘役或科或併科新臺幣50
萬元以下罰金。
行使前項偽造、變造之國民身分證者，亦同。
將國民身分證交付他人，以供冒名使用，或冒用身分而使用他人
交付或遺失之國民身分證，足以生損害於公眾或他人者，處3年
以下有期徒刑、拘役或科或併科新臺幣30萬元以下罰金。

護照條例第31條
有下列情形之一者，處5年以下有期徒刑、拘役或科或併科新臺
幣50萬元以下罰金：
一、將護照交付他人或謊報遺失以供他人冒名使用。
二、冒名使用他人護照。
　
中華民國刑法第210條
（偽造變造私文書罪）
偽造、變造私文書，足以生損害於公眾或他人者，處5年以下有
期徒刑。

中華民國刑法第216條
（行使偽造變造或登載不實之文書罪）
行使第210條至第215條之文書者，依偽造、變造文書或登載不實
事項或使登載不實事項之規定處斷。

中華民國刑法第220條
（準文書）
在紙上或物品上之文字、符號、圖畫、照像，依習慣或特約，足
以為表示其用意之證明者，關於本章及本章以外各罪，以文書論
。
錄音、錄影或電磁紀錄，藉機器或電腦之處理所顯示之聲音、影
像或符號，足以為表示其用意之證明者，亦同。

中華民國刑法第339條之4
犯第339條詐欺罪而有下列情形之一者，處1年以上7年以下有期
徒刑，得併科1百萬元以下罰金：
一、冒用政府機關或公務員名義犯之。
二、三人以上共同犯之。
三、以廣播電視、電子通訊、網際網路或其他媒體等傳播工具，
    對公眾散布而犯之。
前項之未遂犯罰之。